【裁判字號】    99,消債更,61
【裁判日期】    991026
【裁判案由】    更生
【裁判全文】
臺灣桃園地方法院民事裁定            99年度消債更字第61號
聲  請  人
即  債務人  丙○○
上列當事人因消費者債務清理事件聲請更生，本院裁定如下：
    主  文
債務人丙○○自中華民國九十九年十月二十九日下午四時起開始
更生程序，並命司法事務官進行本件更生程序。
    理  由
一、按債務人不能清償債務或有不能清償之虞者，得依本條例所
    定更生或清算程序，清理其債務。消費者債務清理條例第3
    條定有明文。故債務人聲請更生或清算，須符合不能清償債
    務或有不能清償之虞之要件。又聲請更生或清算不合程式或
    不備其他要件者，法院應以裁定駁回之，但其情形可以補正
    者，法院應定期間先命補正，復為同條例第8 條所明定。又
    消費者債務清理條例更生之規範目的，係在維持債務人基本
    生活之情況下，於債務人之能力範圍內盡力清償債務，乃在
    幫助陷於經濟上困境之債務人，得藉由更生或清算程序，走
    出經濟困境，避免走向絕路，實現憲法所保障之生命權，非
    謂債務人得任意利用債務清理程序減輕債務。
二、本件聲請意旨略以：聲請人現負欠債務總額新台幣（下同）
    2,810,246 元，名下資產不足以清償債務。於消費者債務清
    理條例施行前，聲請人雖於民國95年7 月曾參加中華民國銀
    行公會會員辦理消費金融案件無擔保債務協商機制，與最大
    債權銀行中華銀行簽署無擔保債務協商協議書內容，自95年
    7 月起，分80期，0 ％利率，每月應繳納之協商金額為30,1
    14元。惟協商成立後，聲請人旋於95年12月12日遭當時任職
    之桃園縣政府警察局停職處分，停職期間僅能領取半薪，無
    法負擔上述協商還款條件，故於履行3 期還款金額後毀諾，
    此屬非可歸責於聲請人之情事，債務人無擔保或無優先權之
    債務總額未逾1,200 萬元，復未經法院裁定開始清算程序或
    宣告破產，爰向本院聲請更生等語。
三、按關於債務人及其受扶養親屬之必要生活費用部份，消費者
    債務清理條例雖期望使不幸陷入經濟困境之人得以清理債務
    ，重建生活，然並無意使每一債務人及其受扶養親屬，均仍
    維持其原有生活程度或超出其自身經濟能力之高消費生活，
    而係在保障債務人最低生活水準之前提下，使債務人盡力清
    償以得更生之機會，且債務人於負擔債務時，亦應能預見其
    為償還債務，於履行期間必須經歷較不寬裕的經濟生活，是
    債務人自應調整其心態及生活需求，債務人及其受扶養親屬
    生活費用之支出，自不應由債務人任意主張。又最低生活水
    準因地因人而異，固無一定之標準，然行政院內政部處公告
    之98年度臺灣省平均每人每月之最低生活費9,829 元，雖非
    得一體適用，然究非不能作為認定債務人每月必要生活支出
    之標準，債務人應力求樽節開銷用以償債，始符誠信，一併
    敘明。
四、經本院依上開原則所為聲請人協商、毀諾分析結果（詳如附
    表三所載），聲請人雖曾與債權人協商成立而毀諾，惟其毀
    諾尚屬不可歸責於己之事由所致，按消費者債務清理條例第
    151 條第5 項但書之規定，應無礙於其為本件更生事件之聲
    請。又參聲請人之財產、負債表（詳如附表一所示），聲請
    人之現有資產價值尚不足清償負債2,810,246 元，且其負債
    中1,448,092 元部分為非金融機構債債務，無法與其他金融
    機構債務一同藉由個別一致性協商方式重新擬定協商還款條
    件，可認聲請人有不能清償債務或不能清償債務之虞，此外
    ，本件又查無債務人有消費者債務清理條例第6 條第3 項、
    第8 條或第46條各款所定駁回更生聲請之事由存在，則債務
    人聲請更生，應屬有據；並依首揭規定命司法事務官進行
    本件更生程序，爰裁定如主文。
中    華    民    國    99    年    10    月    26    日
              民事第一庭    法  官  林哲賢
以上正本證明與原本無異
本件不得抗告。
中    華    民    國    99    年    10    月    26    日
                            書記官  陳佳彬
附表一：財產、負債表
┌────────┬────────┬───────┬─────────┐
│資產            │證據            │負債          │證據              │
├────────┼────────┼───────┼─────────┤
│土地：無        │聲請人97至98年度│合計2,810,246 │1.財團法人金融聯合│
│                │稅務電子閘門財產│元。（含金融機│  徵信中心當事人查│
│房屋：無        │所得調件明細表（│構債務共1,362,│  詢個人資料（本院│
│                │本院卷第134 頁以│154 元，包括大│  卷第22頁以下）。│
│車輛：2輛       │下）            │眾銀行329,000 │2.聲請人債權人清冊│
│1.KIA 汽車（2002│                │元、聯邦銀行33│  （本院卷第14頁以│
│  年出廠），汽缸│                │9,154 元、元大│  下）            │
│  容量1343c.c.，│                │銀行694,000 元│3.聲請人之非金融機│
│  車牌30472-XS。│                │）（含非金融機│  構債權人萬榮行銷│
│2.FORD汽車（1989│                │構債務共1,448,│  股份有限公司99年│
│  年出廠），汽缸│                │092 元，包括萬│  6 月9 日民事更生│
│  容量2000c.c.，│                │榮行銷股份有限│  陳報狀（本院卷第│
│  車牌3GZ-0836。│                │公司509,092 元│  112頁）         │
│                │                │、匯誠第一資產│4.聲請人之非金融機│
│投資：1筆       │                │管理股份有限公│  構債權人匯誠第一│
│投資有限責任高雄│                │司939,000 元）│  資產管理股份有限│
│第二信用合作社，│                │              │  公司於本院99年7 │
│價值2,000元。   │                │              │  月22日到庭並未對│
│                │                │              │  聲請人陳報之非金│
│                │                │              │  融機構債務金額表│
│                │                │              │  示異議（本院卷第│
│                │                │              │  132頁以下）     │
│                │                │              │                  │
│                │                │              │                  │
├────────┴────────┴───────┴─────────┤
│現有資產價值不足清償負債2,810,246 元。                                │
└───────────────────────────────────┘
附表二：償債能力分析表
┌─────┬──────────┬──────┬──────────┬───┐
│聲請人自陳│本院判斷            │聲請人自陳每│本院判斷            │備註  │
│每月收入  │                    │月支出      │                    │      │
├─────┼──────────┼──────┼──────────┼───┤
│聲請人陳稱│(一)聲請人95至96財政部│1.聲請人每月│(一)生活必要支出部分  │      │
│其現任職於│臺灣省南區國稅局綜合│  生活必要支│聲請人陳報之每月生活│      │
│桃園縣政府│所得稅各類所得資料清│  出金額為5,│必要支出費用額為5,00│      │
│警察局保安│單（本院卷第29頁以下│  000 元，包│0 元，尚低於行政院主│      │
│大隊，每月│）、聲請人97至98年度│  括交通費1,│計處公告98年度臺灣省│      │
│薪資為55,2│稅務電子閘門財產所得│  000 元、膳│平均每人每月之最低生│      │
│70元，惟於│調件明細表（本院卷第│  食費4,000 │活費9,829 元標準，應│      │
│扣除各償債│134 頁以下），聲請人│  元。      │屬合理。            │      │
│支出及返還│95年平均每月收入為66│2.聲請人陳報│(二)房租部分          │      │
│停職期間溢│,155元（計算式：793,│  其每月房租│聲請人每月房租費用7,│      │
│領薪資後，│858 元÷12 ＝66,155 │  支出7,000 │000 元，金額尚屬合理│      │
│每月僅實領│元，元以下四捨五入，│  元。      │，並有聲請人提出之房│      │
│5,196元。 │下同）、96年平均每月│3.扶養費    │屋租賃契約書影本1 份│      │
│          │收入為17,246元（計算│聲請人陳稱其│可佐（本院卷第86頁以│      │
│          │式：206, 960元÷12＝│每月負擔父鍾│下），尚堪可信。    │      │
│          │17,247元）、97年平均│清鳳、母鍾傅│(三)扶養費部分        │      │
│          │每月收入為24,010 元 │菊梅、子鍾佳│1.父母部分          │      │
│          │（計算式：288,117 元│瑋、子鍾見生│聲請人之父甲○○（26│      │
│          │÷12＝24,010元）、98│共10,000元之│年3 月17日生、73歲）│      │
│          │年平均每月收入為30,5│扶養費。    │、母乙○○○（29年4 │      │
│          │52元（計算式：366,62│            │月17日生、70歲）年事│      │
│          │4 元÷12＝30,552 元 │            │均高，且並無固定收入│      │
│          │）。                │            │（聲請人父母97至98年│      │
│          │(二)聲請人提出99年2至4│            │度稅務電子閘門財產所│      │
│          │  月、7 至8月桃園縣 │            │得調見明細表，本院卷│      │
│          │  政府警察局薪資明細│            │第53頁以下），聲請人│      │
│          │  表（本院卷第27頁、│            │經與長兄鍾正達（與聲│      │
│          │  聲請人99年8 月24日│            │請人父母同住）分攤父│      │
│          │   陳報狀），聲請人 │            │母扶養費，每月負擔共│      │
│          │  陳報其目前每月薪資│            │約5,000 元（平均父母│      │
│          │  收入為55,270元，應│            │各2,500 元）之扶養費│      │
│          │  屬信實。          │            │用，遠低於以行政院內│      │
│          │                    │            │政部處公告98年度臺灣│      │
│          │                    │            │省平均每人每月之最低│      │
│          │                    │            │生活費9,829 元之標準│      │
│          │                    │            │，應屬可採。        │      │
│          │                    │            │2.二子部分          │      │
│          │                    │            │又聲請人之長子鍾佳瑋│      │
│          │                    │            │（84年6 月9 日生、15│      │
│          │                    │            │歲）、次子鍾見生（86│      │
│          │                    │            │年2 月11日生、13歲）│      │
│          │                    │            │，均為年幼，聲請人與│      │
│          │                    │            │前妻分攤二子之扶養費│      │
│          │                    │            │用，每月負擔5,000 元│      │
│          │                    │            │（平均每人2,500 元）│      │
│          │                    │            │，並未逾行政院政部處│      │
│          │                    │            │公告98年度臺省平均每│      │
│          │                    │            │人每月最生活費用9,82│      │
│          │                    │            │9 元，堪認合宜。    │      │
├─────┴──────────┼──────┼──────────┴───┤
│每月收入：                      │            │每月合理支出：22,000元      │
│1.95年（協商成立時）每月平均收入│            │                            │
│  為66,155元。                  │            │                            │
│2.96年每月平均收入為17,246元。  │            │                            │
│3.97年每月平均收入為24,010元。  │            │                            │
│4.98年迄今每月平均收入為30,552元│            │                            │
│  。                            │            │                            │
│5.目前每月收入為55,270元。      │            │                            │
├────────────────┴──────┴──────────────┤
│1.95年（協商成立時）每月可供償債金額＝66,155元－22,000元＝44,155元。        │
│2.目前每月可供償債金額＝55,270元－22,000元＝33,270元。                      │
└──────────────────────────────────────┘
附表三：協商、毀諾分析表
┌────────┬─────────────┬─────────────┐
│項目            │ 內容                     │證據                      │
├────────┼─────────────┼─────────────┤
│協商銀行        │中華銀行                  │協商成立協議書（本院卷第  │
│                │                          │105 頁以下）              │
├────────┼─────────────┼─────────────┤
│協商日期        │95年6月7日                │同上                      │
├────────┼─────────────┼─────────────┤
│協商條件        │95年7 月起，80期，0 ％利率│同上                      │
│                │，每月30,114元。          │                          │
├────────┼─────────────┼─────────────┤
│毀諾日期        │繳款至95年9 月，於95年10月│元大銀行陳報狀（本院卷第10│
│                │毀諾                      │2 頁）                    │
├────────┼─────────────┼─────────────┤
│已付期數        │3期                       │同上                      │
├────────┼─────────────┼─────────────┤
│毀諾原因        │聲請人於95年12月遭停職處分│聲請狀（本院卷第8 頁）    │
│                │，每月僅能領取半薪，無法繼│                          │
│                │續負擔協商還款條件。      │                          │
├────────┼─────────────┴─────────────┤
│本院判斷        │觀上開償債能力分析表，聲請人於協商成立當時（95年）每月│
│                │償債能力為66,155元，固應足負擔上揭協商還款條件，惟經聲│
│                │請人以99年8 月24日陳報狀提出內政部警政署停職令、內政部│
│                │警政署97年6 月5 日警署人字第0970073865號函、公務員懲戒│
│                │委員會97年6 月3 日臺會議字第0970001005號函，併參聲請人│
│                │於96年、97年平均每月收入降至17,246元、24,010元，堪認聲│
│                │請人陳其於95年底遭停職處分，其後每月僅能領取半薪等語可│
│                │信，從而，聲請人因上開情事無力繳納協商款項，終致無法繼│
│                │續履行，應屬有不可歸責於己而毀諾之情事，按消費者債務清│
│                │理條例第151 條第5 項但書之規定，應無礙於其按消費者債務│
│                │清理條例為為本件更生事件之聲請。                      │
└────────┴───────────────────────────┘

司法院資訊處製作；財團法人民間司法改革基金會備份。
